臺灣臺北地方法院民事判決　　　　　　　99年度訴字第2012號
原　　　告　潘銘祥
　　　　　　紀世傑
被　　　告　徐美玉
上列當事人間返還出資額等事件，本院於民國100年3月9日言詞
辯論終結，判決如下：
    主  文
原告之訴及假執行之聲請均駁回。
訴訟費用由原告負擔。
    事實及理由
甲、程序方面：
    按訴狀送達後，原告不得將原訴變更或追加他訴，但請求之
    基礎事實同一者，不在此限，民事訴訟法第255條第1項第2
    款定有明文。本件原告依債務不履行之法律關係起訴請求：
    (一)被告應給付原告潘銘祥新臺幣（下同）75萬元，及自起訴
    狀繕本送達翌日起至清償日止，按年息5%計算之利息；(二)被
    告應給付原告紀世傑105萬元，及自起訴狀繕本送達翌日起
    至清償日止，按年息5%計算之利息；(三)願供擔保，請准宣告
    假執行。嗣原告於本院審理期間追加民法第179條之法律關
    係（見本院卷第233頁），被告並未爭執並為本案之辯論，
    揆諸上開規定，應予准許，合先敘明。
乙、實體方面：
一、原告主張：原告紀世傑與被告原為男女朋友，而原告紀世傑
    、潘銘祥與訴外人高慶松、李應鈞於民國88年10月15日簽訂
    合作協議書（下稱系爭協議），四人約定一起集資，並依系
    爭契約第2款之約定，以每人40%不等出資比例向訴外人張舒
    涵（代理人為鄭夷玲）購買門牌為臺北市○○○路○段67巷5
    號4樓之房屋（下稱系爭房屋）及其基地（臺北市○○區○
    ○段四小段315地號，所有權人為財團法人仁濟院）之基地
    租賃權，其中訴外人李應鈞之10%出資額實為原告紀世傑所
    出資，訴外人李應鈞僅為出名之人。而原告紀世傑、潘銘祥
    與訴外人高慶松、李應鈞均同意將系爭房屋借名登記在被告
    名下，並於系爭協議第5條約定：「權益保障：三方同意，
    未經四方協商決議，不得任意行使抵押、處份或讓售本合作
    之共同產權。若任何一方有意讓售本件產權，應依土地法三
    十四條之一之規定處理。其中讓售條件最高以不能超過投資
    金額加計百分之三十利潤為上限。並以甲（指訴外人高慶松
    ）、乙（指原告紀世傑）、丙（指原告潘銘祥）、丁（指訴
    外人李應鈞）四方共有人為優先讓售對象。四方並無條件配
    合本建築物全體改建計畫。」。詎料，被告於95年間在未告
    知原告紀世傑、潘銘祥與訴外人高慶松、李應鈞之情形下，
    將系爭房屋低價出售予訴外人簡芳，且被告未依系爭協議
    第5條之約定依一定比例讓售予原告，亦未依系爭協議第2條
    之約定將價款依比例分配予原告，經屢催未果，係屬債務不
    履行。又系爭房屋係由原告出資，被告並無任何出資，故被
    告應返還系爭房屋出售所得之金額。爰依債務不履行及不當
    得利之規定提起本件訴訟，並聲明：(一)被告應給付原告潘銘
    祥75萬元，及自起訴狀繕本送達翌日起至清償日止，按年息
    5%計算之利息；(二)被告應給付原告紀世傑105萬元，及自起
    訴狀繕本送達翌日起至清償日止，按年息5%計算之利息；(三)
    願供擔保，請准宣告假執行。
二、被告則以：被告沒有簽任何協議書，亦無授權原告紀世傑代
    簽，系爭契約上的章非是被告所有。系爭房屋乃被告將錢交
    給原告紀世傑，請他幫忙處理，被告先給80萬元，再陸續給
    他240萬元，剩下300萬元由被告貸款而來。當初原告紀世傑
    稱訴外人高慶松預付50萬元要買房子，後來沒有錢，被告基
    於小孩學區考量，就答應把系爭房屋買下來。當初被告係向
    臺北市銀貸款，於88年8月20日核准貸款，系爭協議是88年
    10月15日簽訂的。系爭房屋係於95年11月賣出，賣房子之前
    被告有通知訴外人高慶松，請他停止管理，交付帳冊，並言
    明被告要自己管理，且要出售系爭房屋，原告等人當時都沒
    有抗議，被告也通知原告紀世傑請訴外人高慶松交付帳冊，
    均未受理會。而系爭房屋於買受後，被告未居住，乃委託原
    告紀世傑管理，紀世傑委託訴外人高慶松管理，他們每個月
    把租金匯至被告於富邦銀行的貸款帳號，貸款於95年12月清
    償完畢，每個月貸款本息從3萬元降至2萬8千元，最後降到2
    萬元左右，貸款本息每月均由富邦銀行的帳號內扣款。直到
    對方寄發律師存證信函被告始知悉系爭協議乙事。系爭協議
    除內容不合邏輯外，亦未約定被告之權益；被告從未看過結
    算表，也未受到通知。於91年間，被告與原告紀世傑分手時
    ，已經言明個人名下財產歸個人所有，被告另過戶延平北路
    2  段200巷25號11樓的房子給原告紀世傑，當時原告紀世傑
    並沒有談論系爭契約，足見系爭房屋之產權係屬於被告所有
    等語，資為抗辯。並聲明：原告之訴駁回。
三、兩造不爭執之事項：
  (一)原告紀世傑與被告原為男女朋友。
  (二)門牌號碼為臺北市○○○路○段67巷5號4樓之系爭房屋原為
    訴外人張舒涵所有，於88年8月17日以買賣為原因登記為被
    告所有，又於95年12月14日以買賣為原因登記為訴外人簡
    芳所有，此有建物登記第二類謄本及異動索引在卷可稽（見
    本院卷第8至10頁）。
  (三)系爭房屋之基地地號為臺北市○○區○○段四小段315地號，
    所有權人為財團法人臺灣省私立臺北仁濟院，此有土地登記
    第二類謄本在卷可稽（見本院卷第11頁）。
  (四)原告紀世傑、潘銘祥與訴外人高慶松、李應鈞曾對被告提出
    侵占及背信刑事告訴，案經臺灣士林地方法院檢察署（下稱
    士林地檢）檢察官偵查，認被告罪嫌不足而為不起訴處分，
    又原告等人聲請再議，經臺灣高等法院檢察署（下稱高檢署
    ）審核，認再議無理由而予以駁回，此有士林地檢98年度偵
    字第11323號檢察官不起訴處分書及高檢署99年度上聲議字
    第1083號處分書在卷可稽（見本院卷第30至33頁）。
四、兩造爭執及其論述：
  (一)被告是否簽立合作協議書？原告主張被告應負債務不履行責
    任，是否有理由？
  1.按當事人主張有利於己之事實者，就其事實有舉證之責任。
    但法律別有規定，或依其情形顯失公平者，不在此限。民事
    訴訟法第277條定有明文。又按民事訴訟如係由原告主張權
    利者，應先由原告負舉證之責，若原告先不能舉證，以證實
    自己主張之事實為真實，則被告就其抗辯事實即令不能舉證
    ，或其所舉證據尚有疵累，亦應駁回原告之請求（最高法院
    17年上字第917號判例可參）。原告主張與訴外人高慶松、
    李應鈞等4人簽立系爭協議將系爭房屋借名登記在被告名下
    ，並提出系爭協議為證，被告則否認有簽訂系爭協議，則原
    告自應就兩造間合意成立系爭協議之事實負舉證證明責任。
  2.經查，原告主張系爭房屋原由高慶松以520萬元買受，並預
    付50萬元，因無力支付後續款項，遂經原告潘銘祥、紀世傑
    共同出資，代為支付尾款470萬元，將系爭房屋所有權登記
    被告名下乙節，提出系爭房屋買賣契約書、協議書、面額各
    為50萬元、75萬元、225萬元、6萬6千元付款支票(見本院卷
    第79之6至79之14頁)為證，並經證人施淑玲結證稱「（問：
    系爭房屋是否承辦過？）有。我知道，最早是高慶松簽約是
    87 年11月1日，當時我在住邦房屋任職，當時高慶松家裡變
    故比較沒錢，系爭房屋是租地，所以房價比較便宜，高慶松
    當時在公司跟屋主張舒涵代理人鄭夷玲簽約，有付50萬元簽
    約金，合約內容有要求代書外移，因為本案房屋不容易貸款
    ，因為沒有土地，買賣合約書第14條特約事項，由賣方代書
    林思齊辦理登記事項，也承認後續與住邦房屋代書無關，買
    賣價款520萬元，高慶松第二次款跳票，高慶松仲介費也跳
    票，後來我們把仲介費支票註銷退還給高慶松，後來賣主將
    50  萬簽約金沒收，後來高慶松在88年8月5日之前要求我跟
    鄭夷玲談，說有兩位朋友願意借他錢買房子完成合約，我當
    時說沒有把握會成功，等於我要去說服屋主不要沒收原來的
    50萬元簽約金，88年8月5日雙方在紀世傑辦公室寫協商協議
    書，屋主怕跳票，我提出條件，後面的470萬元一次付清，
    而且不要私人支票，一律由銀行開出來，我建議屋主以包現
    金紅包6萬6千的名義完成合約，另外一個附帶條件，祭祀公
    業土地租約部分要辦理變更登記部分改由買方負擔費用6萬
    元，6  萬元是開銀行本票，等於買方支付470萬加原來50萬
    簽約金再加上紅包6萬6千還有祭祀公業土地租約更名費6萬
    元，總數就是536萬6千元，就是本件買賣價金，所以我要求
    雙方要提供正本。我可以當場提供正本讓法院影印。後來有
    去辦登記但是沒有辦高慶松的名字，因為錢不是他付的，是
    他兩個朋友付的錢，高慶松說等他有錢能夠還在過回來，當
    時我只知道紀先生及另一個人拿錢出來，是他們跟我講的，
    因為是兩家不同銀行開出來的，當時開的票也附在協議書內
    ，協議書內有我本人跟原告紀世傑簽名，因為我怕屋主拿了
    錢萬一有問題，後續登記給誰我不知道，當時代書有問要登
    記誰的名字，高慶松說不好意思登記他的名字，紀世傑也說
    不好意思登記他的名字，因為還有另一個人付錢，到最後紀
    世傑說登記他太太名字，等高慶松有錢還再把房屋登記回來
    。後來他們的事我就不知道。」（見本院卷第62頁反面至第
    63頁）等語在卷。嗣為提高系爭屋銀行貸款額度，原告紀世
    傑提出以620萬元買受系爭房屋之不動產買賣契約書，以被
    告名義向台北銀行桂林分行辦理貸款，並與系爭基地所有權
    人財團法人臺灣省私立臺北仁濟院簽訂土地租賃契約書等情
    ，亦有系爭房屋不動產買賣契約書、放款帳卡、土地租賃契
    約書(見本院卷第79之18至20頁、第277-278頁) 可稽，足認
    系爭房屋係由高慶松以520萬元買受，並由原告代為給付買
    賣價金470萬元。被告空言抗辯陸續交付現款80萬元、240萬
    元供作買賣價金云云，為原告否認，被告復未能舉證以實其
    說，所辯系爭房屋係以個人資金購買云云，尚不足採。
  3.復查原告紀世傑與被告原為男女朋友，系爭房屋登記為被告
    名義係在二人同居期間，而同居男女間所為金錢財物往來，
    其原因或係基於贈與、借貸、買賣或其他法律關係，原因多
    端，並非男方出資購買不動產以女方名義登記，即一律認屬
    借名登記關係。查依系爭協議第2、4條約定，由高慶松、被
    告、潘銘祥、李應鈞4人分按40%、25%、25%、10%比例出資
    ，高慶松出資若有不足，被告先行墊付，但高慶松需開立同
    額本票予被告，並支付利息，4人各按投資比例負銀行貸款
    本息繳納義務，房租所有收入優先償還貸款本息。惟查李應
    鈞於另案偵查中陳稱「伊與此事無關，伊未出資亦未負擔貸
    款本息，係告訴人紀世傑叫伊簽名」等語（見本院卷第31頁
    ），則李應鈞未實際出資購買系爭房屋，並無簽立系爭協議
    之真意。又稱「借名登記」者，謂當事人約定一方將自己之
    財產以他方名義登記，而仍由自己管理、使用、處分，他方
    允就該財產為出名登記之契約。依前述，系爭房屋固由原告
    出資買受，但係以被告名義貸款，並按月由被告帳戶內以系
    爭房屋出租所得租金繳納貸款本息，原告並不負繳納貸款之
    責，系爭房屋所有權狀復由被告自行保管，並由被告出售他
    人等情以觀，被告就系爭房屋即得單獨享有占有、使用、收
    益、處分之權能，即與借名登記關係中出名者僅為登記名義
    人之屬性不同，亦與上開系爭協議之約定內容不符，則被告
    是否同意簽訂系爭協議，即屬可疑。末查系爭協議被告之簽
    名，係由原告紀世傑代為簽名，並蓋立被告名義印文，被告
    則否認授權原告紀世傑簽名及印文之真正，原告就被告同意
    簽立系爭協議及印文真正之事實，並未能舉證證明之，則原
    告主張被告同意簽立系爭協議並為系爭房屋之借名登記名義
    人云云，即無足採。
  4.按債權債務之主體，應以締結契約之當事人為準，苟非締結
    契約之債權人，即無基於契約對債務人請求履行債務之餘地
    （最高法院94年度台上字第1859號判決可參）。基上，原告
    未舉證證明原告與被告間有成立系爭協議之合意，即難認被
    告為系爭協議之當事人，則原告依系爭協議之約定請求被告
    負債務不履行之損害賠償責任，即屬無理由。
  (二)原告主張被告應負不當得利返還義務，是否有理由？
  1.按無法律上之原因而受利益，致他人受損害者，應返還其利
    益。雖有法律上之原因，而其後已不存在者，亦同。民法第
    179條定有明文。主張不當得利請求權存在之當事人，對於
    不當得利請求權之成立，應負舉證責任，即應證明他方係無
    法律上之原因而受利益，致其受有損害。如受利益人係因給
    付而得利時，所謂無法律上之原因，係指給付欠缺給付之目
    的。故主張該項不當得利請求權存在之當事人，應舉證證明
    該給付欠缺給付之目的。又主張不當得利之原告，如因自己
    行為致原由其掌控之財產發生主體變動，本於無法律上原因
    而生財產變動消極事實舉證困難之危險，應歸諸原告之原則
    ，即應由該原告就不當得利請求權之成立特別要件即債務不
    存在之事實，負其舉證責任。原告主張被告並未出資，將系
    爭房屋以880萬元出售，應依不當得利規定負返還出售金額
    義務，既為被告否認，原告係主張不當得利請求權存在之權
    利人，自應就不當得利請求權之成立要件應負舉證責任。查
    原告等人出資之目的在於買受系爭房屋，受有原告給付價金
    利益者係系爭房屋之出賣人張舒涵，並非被告，被告雖因登
    記為系爭房屋所有權人而受有利益，但被告已否認受有登記
    利益並非無法律上原因，則原告自應就被告登記為系爭房屋
    名義人欠缺給付之目的負證明之責，但原告僅空言主張未舉
    證以實其說，是原告主張被告應負不當得利返還責任，非屬
    有據。
五、綜上，原告並未舉證證明兩造間有簽立系爭協議之合意，被
    告亦不構成不當得利，原告依據債務不履行及民法第179 條
    之規定，訴請被告給付原告潘銘祥75萬元、給付原告紀世傑
    105萬元，及均自起訴狀繕本送達翌日起至清償日止，按年
    息5%計算之利息，洵屬無據，原告之訴為無理由，應予駁回
    。原告之訴既經駁回，其假執行之聲請，已失所附麗，應併
    予駁回。
六、因本案事證已臻明確，兩造其餘主張陳述及所提之證據，經
    審酌後，認與判決結果無影響，爰不一一論駁，附此敘明。
七、結論：本件原告之訴為無理由，依民事訴訟法第78條，判決
    如主文。
中    華    民    國   100    年    3     月    25    日
                  民事第一庭    法  官  熊志強
以上正本係照原本作成。
如對本判決上訴，須於判決送達後20日內向本院提出上訴狀。如
委任律師提起上訴者，應一併繳納上訴審裁判費。
中    華    民    國   100    年    3     月    25    日
                                書記官  謝盈敏